【裁判字號】    90,判,1370
【裁判日期】    900803
【裁判案由】    贈與稅
【裁判全文】
最  高  行  政  法  院  判  決                    九十年度判字第一三七○號
    原      告  甲○○○
    被      告  財政部臺北市國稅局
    代  表  人  張盛和
右當事人間因贈與稅事件，原告不服行政院中華民國八十八年十月二十二日台八十八
訴字第三九一○六號再訴願決定，提起行政訴訟。本院判決如左：
    主  文
原告之訴駁回。
訴訟費用由原告負擔。
    事  實
緣原告於民國八十年六月二十六日將其貸自臺北市內湖區農會（下稱內湖農會）款項
新臺幣（下同）五百五十萬元存入其子劉建忠之世華聯合商業銀行帳戶，被告以原告
贈與劉建忠現金五百五十萬元，未依規定辦理贈與稅申報，乃核定贈與總額五百五十
萬元，應納贈與稅七一三、七五○元，並依行為時遺產及贈與稅法第四十四條規定，
按應納稅額處以一倍罰鍰七一三、七五○元。原告不服，申經復查結果，准予核減贈
與額二百萬元及罰鍰四二一、一五○元，變更贈與總額為三、五○○、○○○元，應
納稅額二九二、六○○元，處罰鍰二九二、六○○元。原告仍不服，一再訴願，均遭
決定駁回，遂提起行政訴訟。茲摘兩造訴辯意旨於次：
原告起訴意旨略謂：查原告之亡夫劉乞於七十八年間與建商方保泰簽定「提供土地合
建房屋契約書」，由劉乞提供坐落臺北市○○區○○段壹小段二九五地號土地乙筆，
與建商合建。建商交予劉乞合建保證金為三百零八萬七千元，並約定於使用執照領出
日三日內按允建面積無息乙次退還。劉乞於七十九年一月去世，原告因不識字，又長
年在家，缺乏社會經驗，故家中對外之事，均由同住之子劉建忠安排處理。至八十年
年中，因合建房屋大致完工，原告為免返還保證金時缺乏資金，故預先於八十年六月
二十五日向內湖區農會辦理借款五百五十萬元，款項撥入劉建忠帳戶，俾為原告處理
退還保證金及其他應繳付之稅款。合建房屋於八十年十月領得使用執照，往前推算，
計算工務單位審查、發照等作業時間約需三、四月，故合建房屋應係於八十年六、七
月間辦理申請使用執照，故原告於八十年六月辦理借款，並無違常理之處。且合建房
屋之保證金亦確由劉建忠退還三百二十萬元，有交屋協議書及委託書載明「茲收到劉
建忠參佰貳拾萬元」可證，故劉建忠確係將贈與之款項中三百二十萬作為退還保證金
之用。餘款三十萬元部分，因原告日常生活事務均係由劉建忠代為處理，故八十一年
度劉建忠亦為原告代繳地價稅等零星稅捐。綜上所述，劉建忠確將原告轉帳之金額為
原告繳付退還保證金及零星稅捐，足見上開款項非屬贈與。另依遺產及贈與稅法第二
十一條規定：「贈與附有負擔者，由受贈人負擔部分應自贈與額扣除。」原告於向內
湖農會辦理借款時，係由劉建忠為連帶保證人，有借據乙紙可證，故劉建忠亦負連帶
清償責任，且實際上該筆借款均由劉建忠繳款清償，惟被告未查及此，其適用法律即
有疏誤。請判決撤銷原處分及一再訴願決定等語。
被告答辯意旨略謂：本件原告八十年六月二十五日將其向銀行貸得款項五、五○○、
○○○元存入其子劉建忠世華銀行帳戶，原核定贈與總額五、五○○、○○○元，淨
額五、○五○、○○○元，並按應納稅額七一三、七五○元，處一倍罰鍰七一三、七
五○元。訴經復查結果，核減贈與額二、○○○、○○○元，變更贈與總額為三、五
○○、○○○元，淨額為三、○五○、○○○元，並核減罰鍰四二一、一五○元，變
更罰鍰為二九二、六○○元。原告主張系爭款項中之三、二○○、○○○元係用於退
還其配偶劉乞（七十八年十一月八日死亡）生前合建房屋之保證金，餘三○○、○○
○元，為劉建忠代繳零星稅款云云。惟查，原告未能提示具體客觀證據，證明其配偶
生前確有該項未償債務，亦無明確資金流程證明三、二○○、○○○元確為償還該債
務，其主張尚難採信。又核原告提示之銀行對帳單及稅單，二者金額無法勾稽，尚難
證明劉建忠代繳稅款，是原核定尚無不合。至罰鍰部分，因核減贈與額二、○○○、
○○○元，應納稅額變更為二九二、六○○元，被告復查決定業已改處一倍罰鍰為二
九二、六○○元，亦無不合。綜上所述，請判決駁回原告之訴等語。
    理  由
本件被告代表人業已更換，被告陳明由新代表人張盛和承受訴訟，於法無違，應予准
許，合先明。次按「凡經常居住中華民國境內之中華民國國民，就其在中華民國境
內或境外之財產為贈與者，應依本法規定，課徵贈與稅。」「本法稱贈與，指財產所
有人以自己之財產無償給與他人，經他人允受而生效力之行為。」「除第二十條所規
定之贈與外，贈與人在一年內贈與他人之財產總值超過贈與稅免稅額時，應於超過免
稅額之贈與行為發生後三十日內，向主管稽徵機關依本法規定辦理贈與稅申報。」「
納稅義務人違反第二十三條或第二十四條之規定，未依限辦理遺產稅或贈與稅申報者
，按核定應納稅額加處一倍至二倍之罰鍰。其無應納稅額者，處以九百元之罰鍰。」
分別為行為時為遺產及贈與稅法第三條第一項、第四條第二項及第二十四條第一項、
第四十四條所明定。本件原告於八十年六月二十六日將其貸自內湖農會款項五百五十
萬元存入其子劉建忠之世華聯合商業銀行帳戶，被告初核認原告贈與劉建忠現金五百
五十萬元，未依規定辦理贈與稅申報，核定贈與總額五百五十萬元，應納贈與稅七一
三、七五○元，並依行為時為遺產及贈與稅法第四十四條規定，按應納稅額處以一倍
罰鍰七一三、七五○元。原告不服，以系爭款項中三百二十萬元用於其配偶劉乞生前
與建商合建房屋應退還建商之保證金，另二百萬元劉建忠已歸還，其餘三十萬元由劉
建忠代繳各項稅捐云云。申經復查結果，以經查核劉乞之遺產稅核定通知書並無應退
還建商保證金之未償債務，原告未能提示明確資金流程證明三百二十萬元確為償還債
務，另所稱三十萬元由劉建忠代繳各項稅捐一節，經核對原告提示之銀行對帳單及稅
單，二者金額無法勾稽，至訴稱劉建忠已歸還二百萬元一節，經核對存摺、支票及銀
行對帳單影本，尚無不合，應核減贈與額二百萬元。又原告未依規定辦理贈與稅申報
，違章事實明確，惟所處罰鍰應隨所漏稅額改處二九二、六○○元，乃准予核減贈與
額二百萬元及罰鍰四二一、一五○元。原告仍不服，循序提起本件行政訴訟，主張如
事實欄所載，經查，原告提出之提供土地合建房屋契約書固記載，劉乞提供土地與建
商方保泰合建房屋，建商交付保證金三百零八萬七千元（每坪五千元計）予劉乞，於
使用執照領出三日內，按允建面積計算返還，其餘保證金俟保留地合建完畢後再依約
退還之。惟卷附房屋使用執照係於八十年十月十七日核發，原告於八十年六月即向內
湖農會貸款交劉建忠代還保證金，顯與常情有悖。況原告及其子劉建忠、劉文昌於八
十一年元月十四日始以劉乞繼承人代表人身分與建商方保泰結算，保證金共計五、○
七六、○○○元，建商同意補貼遺產稅一、二○○、○○○元，餘應返還之保證金為
三、八七六、○○○元（與契約書所載金額不同），其中劉文昌應退還六七六、○○
○元，原告及劉建忠聯同其他繼承人共應退三、二○○、○○○元，有交屋協議書影
本在卷可稽。原告應退還之保證金數額於八十一年元月十四日始確定，其何能於八十
年六月即交付三、二○○、○○○元予劉建忠代還保證金，且該數額係其與劉建忠等
應共同返還者，原告應付之保證金當非三、二○○、○○○元。參以原告自陳系爭貸
款係由劉建忠繳款清償，該貸款如係託劉建忠代付原告應付之保證金債務，何以貸款
由劉建忠償還，其說詞相互矛盾，所稱系爭款項中之三、二○○、○○○元係原告交
付劉建忠代原告返還建商保證金云云，尚難採信。其餘三○○、○○○元，原告主張
係委託劉建忠代交八十一年度地價稅等零星稅捐等云，其所提繳款書僅三紙，八十一
年六月二十五日二紙，金額分別為六、九七七元、七、○○二元、八十一年十二月十
四日三三、二八○元，總計不過四七、二五九元，與三○○、○○○元差距過大，且
八十一年六月、十二月間始應繳納之稅捐，於八十年六月即預付款，亦有違常情，難
以採信。至原告向內湖農會辦理借款，縱由劉建忠為連帶保證人，此與原告將貸得款
項贈與劉建忠係不同關係，尚難據此遽認本件贈與附有負擔。另原主張系爭貸款均由
劉建忠繳款清償乙節，未據舉證以實其說，亦無足採。綜上，原告所訴各節均非可採
，被告復查決定認系爭款項中之三、五○○、○○○元係原告贈與與其子劉建忠，僅
准予核減贈與額二百萬元，變更贈與總額為三、五○○、○○○元，淨額為三、○五
○、○○○元，應納稅額二九二、六○○元，核減罰鍰四二一、一五○元，並按應納
稅額一倍加處罰鍰為二九二、六○○元，揆諸首揭規定，並無違誤，一再訴願決定，
遞予維持，俱無不合，原告訴請撤銷，為無理由，應駁回其訴。
據上論結，本件原告之訴為無理由，爰依行政訴訟法施行法第二條、行政訴訟法第九
十八條第三項前段，判決如主文。
中    華    民    國      九十      年      八        月      三        日
                    最 高 行 政 法 院  第 一 庭
                                審 判 長 法  官      黃  綠  星
                                         法  官      黃  合  文
                                         法  官      蔡  進  田
                                         法  官      黃  璽  君
                                         法  官      廖  宏  明
右  正  本  證  明  與  原  本  無  異
                                         法院書記官  邱  彰  德
中    華    民    國      九十      年      八        月      六        日


司法院資訊處製作；財團法人民間司法改革基金會備份。
